臺灣高等法院民事判決
109年度消上字第1號
上  訴  人  拓荒者有限公司

法定代理人  侯又愷  

訴訟代理人  孫治平律師
            許瓊之律師
被上 訴 人  許仁勇  

            莊玉蘭  
上二人共同
訴訟代理人  羅一順律師
            張益昌律師
            
上列當事人間請求損害賠償等事件，上訴人對於中華民國108年
12月10日臺灣基隆地方法院108年度消字第2號第一審判決提起
上訴，本院於110年10月5日言詞辯論終結，判決如下：
    主      文
一、上訴駁回。
二、第二審訴訟費用由上訴人負擔。
    事實及理由
一、被上訴人起訴主張：伊等之女許涵沄（下逕稱其姓名）於民國106年5月28日、29日參加上訴人公司舉辦之開放水域初級潛水員課程（PADI Open Water Course）。上訴人公司所委請之教練即原審共同被告錢其亮（下逕稱其姓名）、助教即原審共同被告翁榮隆（下逕稱其姓名）於106年5月29日下午2時許，帶領許涵沄等學員至龍洞灣海洋公園，從事開放性海域之潛水教學活動，嗣許涵沄因突發狀況發生溺水，經送醫急救後，於同年6月5日不治死亡（下稱系爭事故）。惟依水域遊憩活動管理辦法（下稱系爭辦法）第10條第1項規定，上訴人公司經營水域遊憩活動，於提供有償之潛水教學服務時，依法應為其學員投保傷害保險，此乃保護他人之法律，詎上訴人公司違反此保護他人之法律，竟未為許涵沄投保傷害保險，率而帶領學員至開放性海域進行潛水教學活動，致伊等於系爭事故發生後受有無法獲得最低數額保險理賠新臺幣（下同）250萬之損害，上訴人自應負損害賠償之責。爰依民法第184條第2項規定請求上訴人公司應賠償伊等250萬元本息等語。（原審判決上訴人公司應分別給付被上訴人許仁勇、莊玉蘭各125萬元，及均自108年2月22日起至清償日止，按年息5%計算之利息，並為准、免假執行之宣告；其餘判決被上訴人敗訴。上訴人就其敗訴部分，全部提起上訴。至被上訴人敗訴部分，未據聲明不服，非本院審理範圍，不贅。）並於本院答辯聲明：上訴駁回。
二、上訴人則以：系爭辦法第10條第1項規定，非屬保護他人法
    律，況伊對許涵沄並無保險利益，無從為其投保傷害保險，
    伊未依規定投保保險，僅係違反行政管理規定而須受罰鍰處
    罰，況系爭事故之主因係許涵沄未經教練指示及許可，擅自
    穿脫浮力衣之故意行為所致，與伊未投傷害保險間無相當因
    果關係，被上訴人向伊請求侵權行為損害賠償，並無理由等
    語，資為抗辯。並於本院上訴聲明：㈠原判決不利於上訴人
    部分廢棄。㈡上開廢棄部分，被上訴人在第一審之訴及假執
    行之聲請均駁回。
三、下列事項為兩造所不爭執（見本院卷第118頁）：
　㈠許涵沄生前與訴外人陳孟謙、吳妍欣、洪昕楷、林佩琦、詹
    智皓等人，與上訴人公司成立潛水課程契約，於106年5月28
    、29日參加上訴人公司所提供之開放水域初級潛水員課程。
　㈡106年5月29日下午2時許，由錢其亮及翁榮隆帶領許涵沄及其
    餘5名學員，前往新北市貢寮區龍洞灣海洋公園之合法開放
    水域遊憩區，進行開放性海域之潛水教學活動時，許涵沄發
    生溺水窒息，經送醫急救後，仍於同年6月5日不治死亡。
　㈢上訴人公司並未依水域遊憩活動管理辦法第10條第1項之規定
    為許涵沄投保傷害保險。
　㈣被上訴人為許涵沄之父、母，為其繼承人。
四、兩造之爭點及論斷：
　　被上訴人主張許涵沄生前與上訴人公司成立潛水課程契約，
    於106年5月28、29日參加上訴人公司所提供之初級潛水員課
    程，並於同年月29日下午至新北市貢寮區龍洞灣海洋公園進
    行開放性海域之潛水教學活動時，許涵沄發生溺水窒息而死
    亡，惟上訴人竟未依水域遊憩活動管理辦法第10條第1項之
    規定為許涵沄進行之潛水教學活動投保傷害保險，致被上訴
    人於系爭事故發生後無法領取死亡保險給付而受有損害等語
    ，為上訴人所否認，並以前詞置辯。是本件主要之爭點厥為
    ：㈠水域遊憩活動管理辦法第10條第1項規定是否為民法第18
    4條第2項所定保護他人法律？㈡上訴人公司進行系爭潛水教
    學活動時，未依水域遊憩活動管理辦法第10條第1項之規定
    為許涵沄投保傷害保險，對於被上訴人無法領取死亡保險理
    賠之損害間有無因果關係？是否應負損害賠償責任？茲分述
    如下：
　㈠水域遊憩活動管理辦法第10條第1項之規定為民法第184條第2
    項所定保護他人之法律：
　⒈按民法第184條第2項前段規定：違反保護他人之法律，致生
    損害於他人者，負賠償責任。所謂保護他人之法律，係指以
    保護他人為目的之法律，亦即一般防止妨害他人權益或禁止
    侵害他人權益之法律而言，固包括直接或間接以保護個人之
    權利或利益為目的之法律；又雖非直接以保護他人為目的，
    而係藉由行政措施以保障他人之權利或利益不受侵害者，亦
    屬之（最高法院 97年度台上字第1953號、100 年度台上字
    第 390 號裁判意旨參照）。準此，倘屬藉由行政措施以保
    障他人之權利或利益不受侵害之法律，雖該法律非直接以保
    護他人為目的，亦仍為民法第184條第2項所定之保護他人之
    法律至明。
　⒉再按在水域從事潛水活動者，即為水域遊憩活動管理辦法所
    稱之水域遊憩活動，水域遊憩活動管理辦法第3條定有明文
    。又帶客從事水域遊憩活動具營利性質者，應投保責任保險
    並為遊客投保傷害保險；所投保之傷害保險給付項目及最低
    保險金額，於死亡給付時，每一遊客為250萬元，此亦為修
    正前之水域遊憩活動管理辦法第10條第1項及第3項第3款所
    明定（此部分與現今條文規定內容一致）。再參酌水域遊憩
    活動管理辦法第10條之立法理由略以：本條為新增，係依發
    展觀光條例（下稱系爭條例）第36條後段「為維護遊客安全
    ，水域遊憩活動管理機關……，其禁止、限制、保險及應遵守
    事項之管理辦法，由主管機關會商有關機關定之。」而增訂
    以確保事故發生後能對遊客更有保障之實務需要與因應立法
    趨勢。又系爭條例第60條第3項規定「具營利性質者未依主
    管機關所定保險金額，投保責任保險或傷害保險者，處新臺
    幣3萬元以上15萬元以下罰鍰，並禁止其活動。」，爰明定
    依系爭辦法第10條第1項應投保責任保險及傷害保險之各項
    保險給付項目與最低保險金額（即系爭辦法第10條第2、3項
    ）。至於傷害保險給付項目及最低保險金額，則係參酌「船
    舶運送業投保營運人責任保險及旅客傷害保險辦法」第4條
    第2項訂定，亦即傷害醫療費用給付：…死亡給付：每1旅客2
    50萬元等旨，及審酌交通部觀光局109年8月17日觀技字第10
    90010070號函覆本院：具營利性質者未依主管機關所定保險
    金額，投保責任保險或傷害保險者，處3萬元以上15萬元以
    下罰鍰，並禁止其活動。該辦法係依據發展觀光條例新增，
    爰具有強制力；系爭辦法第10條第3項係配合104年1月21日
    立法院議案關係文書，由委員21人提案新增發展觀光條例第
    60條第3項所新增，且係就因消費從事水域遊戲活動之不特
    定遊客之權益所為之保護規定（本院卷二第275-314頁）等
    語觀之，水域遊憩活動管理辦法第10條增訂之目的，顯係為
    規範帶客從事水域遊憩活動具營利性質者，應投保責任保險
    及傷害保險，以確保事故發生時，對於遊客因此所受之傷害
    、殘廢失能或死亡，均得經由保險給付之機制而提供實質幫
    助或相當保障之實務需要所為之立法，並對於消極不遵守者
    ，由主管機關課處3萬元以上15萬元以下罰鍰，並禁止其活
    動等裁罰，以強制其履行。
　⒊再佐以保險之制度，乃由多數保險成員共同承攤少數成員因
    遭受保險事故所生之損害，且有以保險全體成員所收保險費
    用建立之保險基金，以經濟補償少數成員遭遇災害或意外事
    故所受之損失。是保險之功效，兼具風險分攤與損失補償二
    者。此觀保險法第131條規定：傷害保險人於被保險人遭受
    非由疾病引起之外來突發事故所致之意外傷害及其所致失能
    或死亡時，負給付保險金額之責即明。是審酌水域遊憩活動
    管理辦法第10條立法過程，堪認該辦法第10條之規定乃希冀
    透過強制保險機制，令從事水域活動可能致生之危險及風險
    為適度之分攤，使遊客在參與遊憩業者所經營業務即承保之
    危險事故發生意外時，至少可獲得最低保險金額理賠之保障
    ，此乃該條法律規定所由設之目的至明。是以，系爭辦法所
    定強制為遊客投保傷害保險之規定，顯係藉由行政措施之立
    法及強制管制，以保障從事具高度危險性之水域活動時，縱
    業者無可歸責之事由，但於保險事故發生時，遊客或其受益
    人至少仍可受有保險金之給付，藉以保障參與水域遊憩活動
    者之權利或利益不受侵害，揆諸前揭說明，水域遊憩活動管
    理辦法第10條應屬藉由行政措施以保障他人之權利或利益不
    受侵害，核屬民法第184條第2項所稱保護他人之法律無訛。
    　
　㈡上訴人未依水域遊憩活動管理辦法第10條第1項規定為許涵沄
    投保傷害保險，與被上訴人無法領取死亡保險理賠之損害間
    有因果關係，依民法第184條第2項之規定應負賠償責任：
　⒈按違反保護他人之法律，致生損害於他人者，負賠償責任，
    民法第184條第2項前段定有明文。此項侵權行為類型之成立
    ，乃行為人有違反以保護他人為目的之法律，被害人係該法
    律所欲保護之對象，且其所請求賠償之損害亦係該法律所欲
    保護之權益者，即足當之（最高法院109年度台上字第2625
    號裁判意旨參照）。次按在水域從事潛水活動者，即為系爭
    辦法所稱之「水域遊憩活動」，系爭辦法第3條定有明文。
    又帶客從事水域遊憩活動具營利性質者，應投保責任保險並
    為遊客投保傷害保險；所投保之傷害保險給付項目及最低保
    險金額，於死亡給付時，每一遊客為250萬元，亦為系爭辦
    法第10條第1項及第3項第3款所明定。至系爭辦法第10條規
    範之目的，係強制令帶客從事水域遊憩活動具營利性質者，
    應為遊客投保傷害保險，以確保事故發生時，對於遊客所受
    傷害、殘廢失能或死亡，至少受有最低投保金額之給付，以
    達實質幫助或保障其等權益之目的，係屬民法第184條第2項
    規定所定保護他人之法律，均業如前述。倘業者於從事有償
    之水域遊憩活動服務，但未為遊客投保傷害保險之行為，自
    屬違反水域遊憩活動管理辦法第10條第1項之規定，該當於
    民法第184條第2項所定之侵權行為態樣甚明。
　⒉經查，上訴人公司所營登記事業包括為水域遊憩活動經營業
    ；又許涵沄及訴外人吳妍欣、洪昕楷、林佩琦、詹智皓等人
    ，委由陳孟謙與上訴人公司成立初級潛水課程契約，費用每
    人1萬2000元（含面鏡），課程時間為106年5月28至30日，
    此有經濟部公司資料查詢資料及上訴人提出被上訴人不爭執
    之書面對話截圖在卷可參（見本院卷第225頁、第545-568頁
    ），可見上訴人公司乃為營利而帶客從事水域遊憩活動業者
    ，許涵沄所參加上訴人開設之初級潛水課程，乃屬水域遊憩
    活動管理辦法所定之水域遊憩活動至明。從而，許涵沄生前
    於106年5月28、29日參加上訴人公司所提供之開放水域初級
    潛水員課程，並於106年5月29日下午2時許，由上訴人公司
    教練錢其亮及助教翁榮隆帶領許涵沄等學員，前往新北市貢
    寮區龍洞灣海洋公園之開放水域遊憩區，進行開放性海域之
    潛水教學活動，並收取費用，則上訴人公司從事水域遊憩活
    動服務之營業行為，依水域遊憩活動管理辦法第10條第1項
    規定之旨，上訴人公司應就所營事項即就該次水域初級潛水
    員課程活動為許涵沄等學員投保傷害保險，且該保險之死亡
    給付最低應為250萬元，方符系爭辦法第10條第1項、第3項
    第3款規定之強制投保義務。惟上訴人於進行上開初級潛水
    員課程服務前，並未為許涵沄等學員就系爭潛水活動投保任
    何傷害保險等事實，為兩造所不爭執，業如前述，則上訴人
    顯然違反系爭辦法第10條之保護他人法律，且許涵沄乃上訴
    人提供初級潛水員課程活動之學員，為系爭辦法第10條所欲
    保護之對象，再者，許涵沄因系爭潛水員課程活動意外溺水
    死亡，被上訴人所請求賠償之損害亦即因許涵沄死亡之最低
    保險給付250萬元，亦屬系爭辦法第10條所欲保護之權益，
    揆諸前揭說明，上訴人未依系爭辦法第10條第1項為許涵沄
    投保傷害保險，與被上訴人無法領取系爭辦法第10條第3項
    第3款所定死亡最低保險理賠金250萬元之損害，二者間具有
    因果關係。
　⒊上訴人公司雖辯稱：於當時保險業者所能提供之保單，並未
    有潛水活動遊客傷害保險之保單，縱伊依系爭辦法第10條規
    定逕為許涵沄投保傷害保險，亦因欠缺保險法第16條之保險
    利益，依同法第17條規定該保險契約亦失其效力，被上訴人
    顯無可能請領保險給付，是被上訴人無法領取最低死亡給付
    250萬元，與伊未投保傷害保險間並無相當因果關係云云。
    惟查：
　⑴依系爭辦法第10條第1項之規定，上訴人公司有為許涵沄所進
    行潛水活動投保傷害保險之義務，業如前述，然因上訴人公
    司與許涵沄間不屬於保險法第16條所定要保人對之具有保險
    利益關係者，倘上訴人公司逕擔任要保人為許涵沄投保傷害
    保險，則其所簽訂之保險契約將因欠缺保險利益，依同法第
    17條之規定保險契約失其效力，且證人林榮宗（即中華民國
    產物保險商業同業公會意外險、傷害健康險、工程險委員會
    秘書）亦於本院到庭結證稱：根據水域遊憩活動管理辦法規
    定，店家會面臨有無保險利益的問題，所以實際上店家無法
    幫遊客投保，該辦法之規定實際上無法落實，因沒有保險利
    益，所以保險公司無法賣保單給店家等語（見本院卷第464-
    465頁），固非無據。惟於保險實務上，如潛水店家擔任要
    保人依系爭辦法規定為遊客投保傷害保險時，如有欠缺保險
    利益之疑慮，保險業者會請該業者改以遊客本人為要保人投
    保傷害保險等語，此有中華民國產物保險商業同業公會以11
    0年2月22日（110）產健字第035號函覆本院在卷可稽（見本
    院卷第369-370頁），且為證人林榮宗所肯認，並於本院證
    述：理論上遊客下水前就要投保好，如果店家按照這樣的程
    序，需要在出發前至少1個工作天才有辦法完成等語。
　⑵由上可知，現今針對系爭辦法第10條第1項所定「帶客從事水
    域遊憩活動具營利性質者」之投保義務，保險公司考量有欠
    缺保險利益之問題，而未出售此類保單商品供經營潛水業者
    直接以要保人身分辦理投保，然非不能採取由業者洽訂傷害
    保險契約並繳納保費，但改以遊客本人為要保人進行投保之
    方式，以履行其經營潛水活動者依系爭辦法第10條所定之法
    定投保義務，此舉僅是將要保人改由遊客自行擔任，並未另
    增加業者額外義務或費用，難認有何未能履行之可能。是上
    訴人辯稱：因與遊客間欠缺保險利益，縱成立傷害保險契約
    亦屬無效，實無法履行系爭辦法第10條所定之投保傷害保險
    義務云云，洵非可採。
　⑶再參酌上訴人提出之對話截圖所示，負責聯絡本件潛水教學
    課程之陳孟謙於106年5月17日已匯款1萬元訂金予上訴人，
    上訴人並於同日與陳孟謙確認報名參加該次課程包括許涵沄
    等學員之姓名及基本資料確定，迄至同年月28至30日系爭潛
    水教學課程前，上訴人顯然有充份時間通知許涵沄等學員以
    要保人身分辦理投保傷害保險事宜，符合證人林榮宗前揭所
    述：於出發進行潛水活動前至少1個工作天完成投保之情形
    。然上訴人公司竟未依系爭辦法第10條規定為許涵沄投保傷
    害保險契約，致系爭事故發生時，被上訴人無法領取依系爭
    辦法第10條第3項第3款所定之最低保險金額死亡給付250萬
    元而受有損害，與上訴人未盡其法律上投保義務間有相當因
    果關係，且上訴人未能證明其違反義務之行為無過失，則依
    民法第184條第2項之規定，自應負損害賠償之責甚明。　
　⒋又責任保險人於被保險人對於第三人，依法應負賠償責任，
    而受賠償之請求時，負賠償之責；傷害保險人於被保險人遭
    受非由疾病引起之外來突發事故所致意外傷害及其所致失能
    或死亡時，負給付保險金額之責。保險法第90條、第131條
    分別定有明文。可知，傷害保險於被保險人遭受意外傷害所
    致死亡時，即負有給付死亡保險金之義務，尚與責任保險係
    以被保險人對於第三人依法應負賠償責任為前題，二者相異
    ，是關於上訴人所提臺灣高等法院高雄分院94年上易字第19
    7號之判決，實乃針對強制汽車責任保險法所定汽車所有人
    對交通事故之被害人應負損害賠償責任，應以汽車所有人對
    該事故之發生有可歸責之事由為依據之論述，核與本件係上
    訴人未為許涵沄投保傷害保險所生之義務違反之事實，並不
    相符，且該判決乃該個案所為之認定，尚無拘束本院效力，
    則上訴人據以主張不負賠償責任云云，亦非可取。
　⒌上訴人又辯稱：許涵沄乃擅自穿脫浮力衣而導致溺水死亡，
    此屬保險契約所規定之故意行為，亦無得獲保險理賠，被上
    訴人自不生損害，伊不負賠償責任云云。惟查：
　⑴按保險人對於由要保人或被保險人之過失所致之損害，負賠
    償責任。但出於要保人或被保險人之故意者，不在此限。保
    險法第29條第2項定有明文。然何謂「故意」，參酌證人林
    榮宗於本院證述:所謂故意就是明知道會發生，而有意使其
    發生，在本件指的就是保險事故「死亡」的結果，所以在判
    斷是否是故意行為，就是要判斷死亡者的行為是否有意使其
    發生「死亡的結果」。所稱故意行為，是指該故意行為會造
    成保險承保的事故發生，保險業會判斷事故發生，是否由故
    意行為所造成，是否故意使其發生來論斷等語（見本院卷第
    466頁）。可知所謂「故意」，係針對結果而言，即已預見
    將發生保險人應負保險給付義務之結果，有意促使其發生，
    或其發生不違反其本意者而言，倘若對結果之發生未有預見
    性，自不屬保險法第29條第2項所定之故意至明。
　⑵查許涵沄溺水原因，經臺灣基隆地方檢察署檢察官偵辦後，
    認為本案意外之主因係許涵沄未於教練錢其亮指示下擅自穿
    脫浮力衣所導致，並據此認定錢其亮、翁榮隆等不構成業務
    過失致死之犯行，而為不起訴處分，經再議後經駁回，再向
    法院刑事庭聲請交付審判亦遭駁回而確定，此有基隆地方檢
    察署106年度偵字第3155號不起訴處分書、臺灣高等檢察署1
    07年度上聲議字第6613號處分書、基隆地方法院107年度聲
    判字第9號刑事裁定在卷足稽（原審卷第201-241頁）。再依
    系爭偵查案件中證人簡志璁證述略以：被害人係伊女朋友，
    因之前教練教學的動作不熟練不確實，無法很快下濳，致在
    作裝備脫卸時導致救生衣脫落，被害人在脫浮力衣時是她自
    己做的，當時我在她旁邊，應該是被害人是初學者不熟悉的
    原因，脫浮力衣時沒有抓牢，氧氣瓶及浮力衣往上漂，導致
    被害人咬的二級頭跟著被拉上去而偏移因此吃水。被害人吃
    水後，我當時比手勢要她往上，我就跟她一起往上，她就把
    二級頭放掉一起上去，二級頭放掉之後她就只能憋氣，我跟
    她一起浮出水面，到水面我就一直喊救命，她因為沒有浮力
    衣，身上有鉛塊所以她就往下沈，做掙扎的動作，當時我要
    把她弄上水面，但她把我拉下去，我就把我的二級頭給她呼
    吸，後來她又給我呼吸，我們交換幾次，後來我給她備用的
    二級頭咬著，但她咬一下，二級頭就掉下來，我就把主要的
    二級頭給她，我要去拿備用二級頭來用時，眼角餘光看到她
    咬的主要二級頭咬嘴斷了，她就沈下去了等語（參上開106
    年度偵字第3155號案卷及不起訴處分書第9頁所載），足認
    許涵沄係對於濳水教學之動作不熟練，致穿脫浮力衣時，不
    小心連氧氣瓶一起脫掉，而生此次溺水死亡事故，難認許涵
    沄對此行為致生死亡之結果有所預見，或有意促其發生，或
    其發生不違反其本意等情，則上訴人辯稱許涵沄之死亡乃屬
    其故意行為應排除理賠云云，顯非有據。
　⒍承上，上訴人公司於從事此次潛水活動服務時，未為許涵沄
    投保傷害保險，屬違反保護他人之法令，應依民法第184條
    第2項負侵權行為損害賠償責任。又依水域遊憩活動管理辦
    法第10條第3項第3款既明定應投保之傷害險死亡給付每一遊
    客為250萬元，而被上訴人分別為許涵沄之父、母，為許涵
    沄之繼承人，為上訴人所不爭執（見本院卷第537頁）。因
    許涵沄係在上訴人公司所提供之潛水課程活動中發生意外死
    亡，倘上訴人公司依法為許涵沄投保傷害保險，被上訴人亦
    得本於繼承之法律關係，依保險契約領取死亡保險金250萬
    元。然上訴人公司違背其法律上義務，致使被上訴人無法領
    取系爭保險金，而受有損害，二者間具因果關係，則被上訴
    人主張上訴人公司未為許涵沄投保傷害保險，致被上訴人受
    有無法請領死亡保險給付各125萬元之損害，依民法第184條
    第2項規定應負賠償之責等語，洵屬有理。
五、綜上所述，被上訴人依民法第184條第2項規定，請求上訴人
    公司給付被上訴人各125萬元，及均自108年2月22日起至清
    償日止，按週年利率5％計算之利息，為有理由，應予准許。
    原審為上訴人敗訴之判決，並無不合。上訴論旨指摘原判決
    不當，求予廢棄改判，為無理由，應駁回上訴。
六、本件事證已明，兩造其餘攻擊防禦方法及所舉證據，核與本
    件判決結果不生影響，爰不再逐一論列，併此敘明。
七、據上論結，本件上訴為無理由，依民事訴訟法第449條第1項
    、第78條，判決如主文。
中　　華　　民　　國　　110 　年　　10　　月　　26　　日
                  民事第六庭
                      審判長法  官  陶亞琴
                            法  官  林俊廷
                            法  官  陳賢德
正本係照原本作成。
如不服本判決，應於收受送達後20日內向本院提出上訴書狀，其
未表明上訴理由者，應於提出上訴後20日內向本院補提理由書狀
（均須按他造當事人之人數附繕本）上訴時應提出委任律師或具
有律師資格之人之委任狀；委任有律師資格者，另應附具律師資
格證書及釋明委任人與受任人有民事訴訟法第466 條之1第1項但
書或第2項所定關係之釋明文書影本。如委任律師提起上訴者，
應一併繳納上訴審裁判費。
中　　華　　民　　國　　110 　年　　10　　月　　26　　日
　　　　　　　　　　　　　  書記官  鄭信昱